臺灣彰化地方法院民事判決
110年度重訴第166號
原      告  黃世寶    住彰化縣○○鄉○○路0段000巷000號
訴訟代理人  林世祿律師
複  代理人  張鈺奇律師
被      告  徐陳女    住彰化縣○○鎮○○路00號
訴訟代理人　徐富升　　住同上
被      告  徐楊玉（徐五七之繼承人）
                      住彰化縣○○市○○街000巷0號
兼  訴  訟
代  理  人  徐瓊紗（徐五七之繼承人）
                      住同上
被      告  徐乃弘（徐五七之繼承人）
                      住彰化縣○○市○○路000巷00號
            徐睿（徐五七之繼承人）
                      住○○市○○區○○○街000巷00○0號
上  一  人
訴訟代理人  廖奕婷律師
上列當事人間請求分割共有物事件，本院於民國111年8月2日言
詞辯論終結，判決如下：
    主  文
如附表一所示之人共有彰化縣○○鎮○○段00地號土地，應依附圖二
（即彰化縣溪湖地政事務所收件日期文號111年6月15日溪測土字
第973號土地複丈成果圖）及附表二所示分割方法予以分割。
訴訟費用由兩造依附表一「訴訟費用負擔比例」欄所示比例負擔
。
    事實及理由
壹、程序方面（本件所有被告下合稱被告，單指一人則逕稱其姓
    名）:
    徐乃弘受合法通知，未於言詞辯論期日到場，核無民事訴訟
    法第386條各款所列情形，爰依原告之聲請，由其一造辯論
    而為判決。
貳、實體方面
　一、原告主張：
　　㈠彰化縣○○鎮○○段00地號（下稱系爭土地）為兩造所共有，
      各共有人應有部分如附表一所示。
　　㈡系爭土地無不能分割原因，因原共有人徐五七死亡，兩造
      間無法協議，爰依民法第823條、第824條規定，請求依據
      附表二及附圖二（即彰化縣溪湖地政事務所收件日期文號
      111年6月15日溪測土字第973號土地複丈成果圖）所示分
      割方法（下稱原告方案），就系爭土地予以分割。
　二、被告辯稱：
　　㈠徐陳女、徐楊玉、徐瓊紗、徐睿表示：同意原告方案等語
　　㈡徐乃弘則未於言詞辯論期日到庭陳述，亦未提出書狀作何
      聲明或陳述。
　三、本院之判斷：
　　㈠按因繼承、強制執行、徵收、法院之判決或其他非因法律
      行為，於登記前已取得不動產物權者，應經登記，始得處
      分其物權，民法第759條定有明文。而分割共有物，性質
      上為處分行為，依上開規定，共有不動產之共有人中有人
      死亡時，於其繼承人未為繼承登記以前，自不得分割共有
      物。經查系爭土地原登記共有人之一徐五七於起訴前死亡
      ，其繼承人為徐楊玉、徐瓊紗、徐乃弘、徐睿（下稱徐楊
      玉等人或徐五七繼承人），且無人拋棄繼承，職是渠等因
      繼承而公同共有徐五七就系爭土地應有部分4分之1等情，
      有繼承系統表、除戶戶籍謄本、徐楊玉等人戶籍謄本、本
      院家事事件公告查詢結果在卷可稽（本院卷第21頁至第33
      頁）。於本院訴訟繫屬中，徐楊玉等人已就系爭土地原屬
      徐五七應有部分辦妥繼承登記，有土地登記第三類謄本可
      憑（本院卷第227頁、第229頁），則渠等自得以共有人身
      分參與本件共有物之分割。
　　㈡按各共有人，除法令另有規定外，得隨時請求分割共有物
      ；但因物之使用目的不能分割或契約訂有不分割之期限者
      ，不在此限，民法第823條第1項定有明文。經查：
　　　⒈系爭土地為兩造分別共有，各自應有部分如附表一所示
        ；坐落於高速公路員林交流道附近特定區，土地使用分
        區為農業區，有彰化縣溪湖鎮都市計畫土地使用分區證
        明書在卷可憑（本院卷第35頁）。系爭土地既坐落都市
        計畫範圍內，即非農業發展條例第3條第11款所稱耕地
        之適用範疇，無同條例第16條規定之分割限制。
　　　⒉又核諸卷內資料，兩造就系爭土地依法既無不能分割之
        情事，亦無因物之使用目的不能分割情形，兩造復未定
        有不分割之協議，且就分割方式無法達成協議，則原告
        請求裁判分割系爭土地，於法有據，應予准許。　　
　　㈢共有物之分割，依共有人協議之方法行之；分割之方法，
      不能協議決定者，法院得因任何共有人之聲請，以原物分
      配於各共有人，民法第824條第1項、第2項第1款本文分別
      定有明文。又共有人因共有物分割之方法不能協議決定，
      而提起請求分割共有物之訴，應由法院依民法第824條命
      為適當之分配，不受任何共有人主張之拘束；惟定共有物
      分割之方法，固可由法院自由裁量，但仍應斟酌各共有人
      之意願、共有物之性質、價格、分割前之使用狀態、經濟
      效用、分得部分之利用價值及全體共有人之利益等有關情
      狀，定一適當公平之方法以為分割（最高法院49年台上字
      第2569號裁判、96年度台上字第108號判決、98年度台上
      字第2058號判決及74年度第1次民事庭會議決議要旨參照
      ）。經查：
      ⒈系爭土地均未臨路，東側需穿越鄰地即原告所有彰化縣○
        ○鎮○○段0000地號土地方能通行仁安路，西側則由田埂
        連接至北側仁和路；其上均無建物，有關系爭土地使用
        情形，略如附圖一（即彰化縣溪湖地政事務所收件日期
        文號111年2月15日溪測土字第203號土地複丈成果圖）
        所示，經本院會同兩造及彰化縣彰化地政事務所於111
        年3月16日至現場勘驗屬實，並有現場簡圖及現場照片
        存卷可憑（本院卷第139至149頁），堪信屬實。
      ⒉按分割共有物固不受分管契約之拘束，惟儘量依各共有
        人使用現狀定分割方法，以維持現狀，減少共有人所受
        損害，當不失為裁判分割斟酌之一種原則（最高法院82
        年度台上字第1990號判決要旨參照）。查系爭土地使用
        現況大致分成兩塊，北邊區塊部分由徐陳女及徐陳女之
        子作為葡萄園、菜園使用，南邊區塊部分則由原告植栽
        雜作或闢建魚池使用(本院卷第137頁及附圖一上所載)
        ，此與原告分割方案區分甲、乙、丙三區塊分配，將北
        側乙區塊分歸徐陳女取得、甲區塊則分歸徐五七繼承人
        取得，南側丙區塊則分歸原告取得等情大致相符。再審
        酌徐陳女、徐楊玉、徐瓊紗與徐睿均同意原告方案（見
        本院卷第191頁、第235頁至第236頁），堪認原告方案
        核與分割前之使用狀態大致相符，並與共有人意願無違
        。
      ⒊復核原告方案將系爭土地依附圖二及附表二所示分割方
        法予以分割，換算各共有人所分得面積與分割前以應有
        部分所換算面積大致相符，且到庭共有人均無意囑託鑑
        定機構另行鑑價補償（見本院卷第237頁）。再酌以系
        爭土地經分割後之各區塊地形尚屬方正，又無礙系爭土
        地依原使用目的繼續利用，符合公平及經濟效益，亦無
        獨厚一人而有損經濟效用之情形，亦徵原告方案堪值採
        取。
    ㈣按應有部分有抵押權或質權者，其權利不因共有物之分割
      而受影響；但有下列情形之一者，其權利移存於抵押人或
      出質人所分得之部分：1.權利人同意分割；2.權利人已參
      加共有物分割訴訟；3.權利人經共有人告知訴訟而未參加
      ；前項但書情形，於以價金分配或以金錢補償者，準用第
      881條第1項、第2項或第899條第1項規定，民法第824條之
      1第2項、第3項規範明確。而關於抵押權移存於抵押人所
      分得部分，祇要符合民法第824條之1第2項但書各款規定
      ，應屬法律規定之法定效果，無庸當事人為任何聲明，縱
      有聲明，法院亦無庸於判決主文內諭知，僅於判決理由中
      說明已足（臺灣高等法院暨所屬法院98年法律座談會民事
      類提案第10號研討結果參照）。經查臺灣銀行股份有限公
      司以系爭土地原共有人徐陸杉為抵押人，就系爭土地設定
      抵押權；嗣徐陸杉於109年12月10日死亡，由其配偶即徐
      陳女於110年1月18日以分割繼承為登記原因取得徐陸杉應
      有部分，有土地登記第一類謄本、異動索引及個人戶籍資
      料查詢結果在卷可考（本院卷第75頁、第81頁及戶籍資料
      外放卷）。臺灣銀行股份有限公司既經告知訴訟而未參加
      ，揆諸上揭規定，其抵押權應移存於徐陳女所分得土地。
　四、綜上所述，本院審酌兩造之意願、系爭土地之地形、臨路
      情形、共有物之性質、分割前之使用狀態、各共有人分得
      部分所得利用之價值暨經濟效用等情形，認以原告方案（
      即附圖二及附表二所示方法）予以分割，當為合理、公平
      ，爰判決如主文第1項所示。
　五、又按因共有物分割、經界或其他性質上類似之事件涉訟，
      由敗訴當事人負擔訴訟費用顯失公平者，法院得酌量情形
      ，命勝訴之當事人負擔其一部，民事訴訟法第80條之1定
      有明文。本件因分割共有物而涉訟，兩造之行為均可認按
      當時之訴訟程度，為伸張或防禦權利所必要，又分割共有
      物之訴乃形成訴訟，法院不受當事人聲明分割方法之拘束
      ，故實質上並無所謂何造勝訴、敗訴之問題，爰審酌兩造
      各自因本件分割訴訟所得利益等情，認本件訴訟費用，應
      由兩造依附表一「訴訟費用負擔比例」欄所示分擔，始為
      公平，附此敘明。
　六、本件事證已臻明確，兩造其餘攻擊防禦方法及證據，經核
      與判決結果不生影響，爰不予調查及一一論列，併此敘明
      。
　七、據上論結，依民事訴訟法第385條第1項前段、第80條之1
      、第85條第1項但書、第2項，判決如主文。
中　　華　　民　　國　　111 　年　　8 　　月　　19　　日
                  民事第一庭  法  官  徐沛然
以上正本係照原本作成。
如對判決上訴，應於判決送達後20日內向本院提出上訴狀。如委
任律師提起上訴者，應一併繳納上訴審裁判費。
中　　華　　民　　國　　111 　年　　8 　　月　　19　　日
                             書記官  游峻弦　　　　　　　　　            
附表一：兩造就系爭土地之應有部分比例及訴訟費用負擔比例
編號 共有人 權利範圍（應有部分比例） 訴訟費用負擔比例 1 徐五七之繼承人(即徐楊玉、徐瓊紗、徐乃弘、徐睿） 公同共有1/4 連帶負擔25% 2 徐陳女 1/4 25% 3 黃世寶 1/2 50% 

附表二：原告方案之分割方法
附圖二編號 面積（平方公尺） 分配人 備註 甲 2318.5 徐楊玉、徐瓊紗、徐乃弘、徐睿 即由徐五七之繼承人公同共有 乙 2318.5 徐陳女  丙 4637 黃世寶  

附圖一：系爭土地現況圖（彰化縣溪湖地政事務所收件日期文  
        號111年2月15日溪測土字第203號土地複丈成果圖）
附圖二：原告方案（彰化縣溪湖地政事務所收件日期文號111年 
         6月15日溪測土字第973號土地複丈成果圖）